【裁判字號】    85,台上,992
【裁判日期】    850509
【裁判案由】    所有權移轉登記
【裁判全文】
最高法院民事判決                                八十五年度台上字第九九二號
    上  訴  人  甲○○
    被 上訴 人  乙○○
右當事人間請求所有權移轉登記事件，上訴人對於中華民國八十四年十月二十三日台
灣高等法院高雄分院第二審判決（八十四年度重上字第六八號），提起上訴，本院判
決如左：
    主  文
原判決廢棄，發回台灣高等法院高雄分院。
    理  由
本件被上訴人主張：上訴人於民國六十五年十二月十二日與伊，又於六十六年六月一
日與伊及訴外人盧有智，分別訂立合建契約，約定由上訴人提供其所有坐落高雄縣鳥
松鄉○○○段九八一、九八○號土地，伊及盧有智出資，合建房屋。依合約約定，房
屋建造完畢分配與上訴人之部分交付後，上訴人應將伊分得之房屋基地所有權移轉登
記與伊，茲房屋已建造完成並交付上訴人，土地部分亦已分割登記完畢，詎上訴人竟
拒絕將房屋基地所有權移轉登記與伊，除部分土地所有權業經法院判決命上訴人移轉
登記與伊確定在案外；其餘如原判決附表（以下簡稱附表）一、二所示土地（下稱系
爭土地）之所有權，仍未移轉登記與伊等情，求為命上訴人將附表一所示之土地所有
權移轉登記與伊及盧有智公同共有；附表二所示之土地所有權移轉登記與伊之判決。
上訴人則以：系爭土地上之房屋，分別於六十七年九月一日、十二月十二日前完工，
自完工之日起，被上訴人即得請求移轉登記而未請求，其請求權已罹於時效而消滅等
語，資為抗辯。
原審將第一審所為被上訴人敗訴之判決廢棄，改判如其訴之聲明，係以：查兩造於六
十五年十二月十二日，又被上訴人、訴外人盧有智與上訴人於六十六年六月一日，分
別簽訂之合建房屋契約第十一條，均約定：「房屋完成後，乙方（被上訴人）分得之
房屋基地，甲方（上訴人）應給予方便蓋章，並協同辦理產權過戶手續」，而房屋於
六十七年九月一日，及同年十二月十二日已建造完成，上訴人分得之部分亦已交付，
被上訴人請求上訴人移轉部分合建土地之所有權，已得勝訴之判決確定，有台灣高雄
地方法院八十一年重訴字第一○一號判決附卷可考，而系爭土地則尚未移轉等情，為
兩造所不爭，上訴人自仍負有移轉所有權之義務。次查兩造於六十九年二月廿五日簽
立之切結書第五條約定：「甲方（上訴人）因合建、分配不足之房屋二間，乙方（被
上訴人）同意另行補配………並負責取得道路使用同意書，備被上訴人將來申請建照
之用。上訴人收受上述條款後，應交付本合建房屋，被上訴人分配取得之基地產權，
移轉登記與被上訴人或其指定之人」。兩造既重新約定於上述條款收受後，始能為基
地所有權之移轉，則在未完成條款前，其移轉登記之請求權，尚不得行使，時效無從
起算。上訴人對完成上述條款之確切日期未能舉證，然對已完成之事實，則不爭執，
被上訴人主張，自簽立切結書之翌日起算時效，尚屬可採。迄被上訴人於八十三年一
月廿九日，提起本件訴訟止，未逾十五年之時效期間，上訴人為之時效即不可採等詞
，為其判斷之基礎。
按法院為原告勝訴之判決，而未於判決理由項下記載構成判決主文之理由者，即為民
事訴訟法第法第四百六十九條第六款所謂判決不備理由。查原審命上訴人將附表一所
示之土地所有權移轉登記與被上訴人及訴外人盧有智公同共有，然其理由並未論及被
上訴人與訴外人盧有智間有公同共有關係存在，及被上訴人何以無庸與盧有智共同提
起本件訴訟，而仍為適格之當事人，自有判決不備理由之違法。次按確定判決就同一
當事人同一合建契約之部分土地所為事實之認定，於另案同一當事人同一合建契約但
不同筆合建土地之訴訟，既非同一事件，自無拘束力，法院仍應就當事人主張之事實
，及其所聲明之證據，自行調查斟酌，資以認定是否真實。原審以上訴人提供合建之
土地，部分已經法院判決命上訴人應移轉為被上訴人所有，而系爭尚未移轉之土地，
上訴人自仍負有移轉所有權之義務云云，於法即有未合。末查附表二編號11、12號土
地，其備註欄所載土地分割日期為六十年九月二十一日，然依卷附土地登記簿謄本之
記載係七十九年八月十三日（見一審卷第一六八頁、一七○頁），亦有不符。上訴論
旨，指摘原判決不當，求予廢棄，非無理由。
據上論結，本件上訴為有理由，依民事訴訟法第四百七十七條第一項、第四百七十八
條第一項，判決如主文。
中      華      民      國    八十五    年      五      月      九      日
                              最高法院民事第一庭
                                  審判長法官  李  錦  豐
                                        法官  楊  鼎  章
                                        法官  蘇  茂  秋
                                        法官  梁  松  雄
                                        法官  陳  國  禎
      右正本證明與原本無異
                                              書  記  官
中      華      民      國    八十五    年      五      月     十六     日


司法院資訊處製作；財團法人民間司法改革基金會備份。
